臺灣臺北地方法院民事判決　　　　　　94年度勞簡上字第30號
上　訴　人　甲○○
被 上訴 人　國防部福利總處
法定代理人　乙○○
訴訟代理人　劉龍飛律師
當事人間請求給付退休金事件，上訴人對於民國九十四年二月十
八日本院臺北簡易庭九十三年度北勞簡字第一六三號第一審簡易
判決提起上訴並為訴之追加，本院於九十四年九月二十八日言詞
辯論終結，判決如下：
    主      文
上訴及追加之訴均駁回。
第二審及追加之訴訟費用由上訴人負擔。
    事實及理由
一、按「當事人喪失訴訟能力或法定代理人死亡或其代理權消滅
    者，訴訟程序在有法定代理人或取得訴訟能力之本人，承受
    其訴訟以前當然停止。」，又「第一百六十八條至第一百七
    十二條及前條所定之承受訴訟人，於得為承受時，應即為承
    受之聲明。他造當事人，亦得聲明承受訴訟。」，「聲明承
    受訴訟，應提出書狀於受訴法院，由法院送達於他造。」，
    民事訴訟法第一百七十條、第一百七十五條、第一百七十六
    條分別定有明文。經查，被上訴人法定代理人原為張鵬初，
    嗣於本院審理時變更為乙○○，新法定代理人乙○○遂於民
    國94年8月4日提出書狀聲明承受訴訟（見本院卷第39頁），
    於法尚無不合，應予准許。
二、上訴人起訴主張：其自54年11月15日至58年12月22日期間於
    軍方服役，年資計為四年一個月又八天（下稱軍方年資），
    嗣上訴人於83年9月16日起至93年6月30日止，任職於被上訴
    人處為聘雇人員，為廣義公務人員，被上訴人自87年7月1日
    起始適用勞動基準法，依行政院勞工委員會81年6月16 日
    台勞動一字第 17430號函釋及公務人員退休法施行細則第十
    條規定，上訴人由軍職改敘或繼、續任政府機關即被上訴人
    時，前述軍方年資應與任職被上訴人處之工作年資併計，並
    依勞動基準法第五十五條給與標準計算給付退休金。詎被上
    訴人僅就前述軍方年資依據勞動基準法施行前之「聘雇員工
    退休離職暨傷亡慰問金核發暫行規定」給付離職慰問金新台
    幣（下同）30,833元予上訴人，此舉顯違反勞動基準法，上
    訴人自得依勞動基準法第五十五條規定，請求被上訴人就前
    述軍方年資如數給付退休金差額。又上訴人退休時之月薪為
    32,875元，軍方年資四年一個月又八天，計尚得請求退休金
    269,940元（按上訴人於原審僅請求269,201元本息，嗣於本
    院審理時擴張應受判決事項之聲明而為訴之追加），為此爰
    依勞動契約之法律關係並本於勞動基準法第五十五條規定，
    訴請被上訴人給付退休金差額等語。並聲明：(一)原判決廢棄
    。(二)被上訴人應給付上訴人 269,940元，及自93年7月1日起
    至清償日止，按年息5%計算之利息。
三、被上訴人則以：上訴人係於被上訴人所屬北區福利品供應站
    之特約聘雇人員，並非國軍編制內之約雇人員，兩造間契約
    關係自87年7月1日起有勞動基準法之適用，且上訴人係於58
    年12月22日退伍，被上訴人對於其軍方年資、適用該法前之
    工作年資等，業依勞動基準法第八十四條之二規定，按被上
    訴人所訂「聘雇員工退休離職暨傷亡慰問金核發暫行規定」
    第七條規定如數給付離職慰問金，另就上訴人適用勞動基準
    法後之工作年資則已依該法如數給付退休金，上訴人軍方年
    資並無從併計工作年資，況且上訴人當時既然係從事軍職並
    不具勞工身分，相關退休給付應依軍職人員相關退休法令辦
    理，故上訴人本於勞動基準法規定請求被上訴人就其軍方年
    資核算退休金差額，實無理由等語，資為抗辯。並聲明：上
    訴駁回。
四、兩造不爭執之事實：
  (一)上訴人主張其自54年11月15日至58年12月22日期間服役於軍
    方，年資計為四年一個月又八天之事實，有其提出之被上訴
    人離職慰問金人員名冊為證（見原審卷第11頁），並為被上
    訴人所不爭，自堪信為真實。
  (二)上訴人嗣於83年9月16日起至93年6月30日止，任職於被上訴
    人處，為聘雇人員，被上訴人係自87年7月1日起始適用勞動
    基準法，兩造間契約關係有勞動基準法之適用乙節，亦有被
    上訴人 93年6月21日函、勞動契約書、保證書、退休人員名
    冊（見原審卷第24、56、57、73頁）在卷可稽，應堪予認定
    。
  (三)被上訴人對於上訴人前揭軍方年資、適用該法前之工作年資
    等，業依勞動基準法第八十四條之二規定，按被上訴人所訂
    「聘雇員工退休離職暨傷亡慰問金核發暫行規定」第七條規
    定如數給付離職慰問金，另就上訴人適用勞動基準法後之工
    作年資則已依該法如數給付退休金等情，則有被上訴人93年
    7月30日 函及退休人員名冊、上訴人領據、現金支出傳票附
    卷足佐（見原審卷第71頁至第75頁），並為兩造所不爭執，
    應可信為真實。
五、上訴人固然主張被上訴人依行政院勞工委員會 81年6月16日
     台勞動一字第17430號函釋、公務人員退休法施行細則第
    十條規定，應就其軍方年資依勞動基準法第五十五條給與標
    準給付退休金 269,940元等情。但為被上訴人所否認，並以
    前開情詞置辯。是以，本件兩造爭執之重點在於：上訴人任
    職軍方之年資應否併入工作年資計算？若應併入計算，則可
    得請領之退休金數額為多少？被上訴人有無短付情事？
六、現就兩造爭執之重點，分述如下：
  (一)首先，依勞動基準法第八十四條規定：「公務員兼具勞工身
    分者，其有關任 (派）免、薪資、獎懲、退休、撫卹及保險
     (含職業災害）等事項，應適用公務員法令之規定。但其所
    定勞動條件優於本法規定者，從其規定。」，及該法施行細
    則第五十條規定：「……所稱公務員兼具勞工身分者，係指
    依各項公務員人事法令任用、派用、聘用、遴用而於本法第
    三條所定各業從事工作獲致薪資之人員。……」，經查，上
    訴人係由被上訴人依「國軍特約聘雇人員管理作業規定」聘
    雇乙節，此觀諸前述兩造間勞動契約書約定即可得知（見原
    審卷第56頁）。又「國軍特約聘雇人員管理作業規定」第一
    條已明文規定：該作業規定係依勞動基準法及國防部頒「國
    軍聘用及僱用人員管理作業要點」訂定者（見原審卷第59頁
    ）。足見，上訴人係依據國防部頒「國軍聘用及僱用人員管
    理作業要點」特約聘雇者，並非係由被上訴人依各項公務員
    人事法令任用、派用、聘用、遴用之人，故其進用、薪資、
    獎懲、退休、撫卹、保險等事項，均悉依勞動基準法之規定
    ，尚無其他公務人員相關法規之適用，自無勞動基準法第八
    十四條所謂公務員兼具勞工身分，此節俱為兩造所不爭執（
    見本院卷第30頁），自應先予認定。
  (二)承前(一)之說明及三(二)所載兩造不爭執事實，上訴人既不具備
    勞動基準法第八十四條所謂公務員兼具勞工身分，且顯非依
    公務人員任用法任用之公務人員（公務人員任用法第十三條
    規定參照），故其主張其軍方年資應併計工作年資一節，有
    公務人員退休法施行細則第十條規定之適用，尚屬無據。
  (三)雖上訴人另主張：依行政院勞工委員會 81年6月16日台勞
    動一字第 17430號函釋，其在軍方之年資應予併計入在被上
    訴人處之工作年資等語。但查：
  1.行政院勞工委員會81年6月16日台勞動一字第17430號函釋
    內容為：「內政部於主管勞工事務時 75年8月8日 ()台內
    勞字第408297號函第三點係指於適用勞動基準法之事業單位
    所僱用之勞工在該解釋函發布前已在役者，無論其是否役畢
    或役期跨越民國75年8月8日前後者，其在營服役之期間均應
    併入工作年資計算之。」（見本院卷第11頁）。惟此份函釋
    實僅重申內政部該函文意旨，而綜觀內政部75年8月8日 (
    )台內勞字第 408297號函係在解釋勞動基準法關於工作年資
    之定義，及勞工在營服役期間應否併計工作年資一事，依該
    函文第二點記載：「有關勞工在營服役期間應否併計工作年
    資乙節，依前項原則，勞工服兵役前後在同一事業單位之工
    作年資應予併計，惟勞工在營服役期間未於事業單位從事工
    作，該期間得不計入工作年資，事業單位如規定可併入計算
    工作年資者，從其規定。」、第三點為：「事業單位於本解
    釋函發布前或經指定適用本法前，其僱用之勞工已在役或已
    役畢者在營服役期間仍視為原機構服務年資，併入工作年資
    計算。」，主管機關內政部在其函文第二點已明白指出，勞
    工在營服役期間應否計入工作年資，應視事業單位即雇主有
    無規定得予併計工作年資而定，卻另於第三點認為服役期間
    應併入工作年資計算，前後解釋已有矛盾相左之情形，且其
    函文第三點復未指明所適用之法律為何。按「法官依據法律
    獨立審判，憲法第八十條載有明文。各機關依其職掌就有關
    法規為釋示之行政命令，法官於審判案件時，固可予以引用
    ，但仍得依據法律，表示適當之不同見解，並不受其拘束，
    本院釋字第一三七號解釋即係本此意旨；司法行政機關所發
    司法行政上之命令，如涉及審判上之法律見解，僅供法官參
    考，法官於審判案件時，亦不受其拘束。」，司法院釋字第
    二一六號解釋參照，故本院自不受前揭行政院勞工委員會、
    內政部函文釋示之拘束。
  2.次依勞動基準法第八十四條之二規定：「勞工工作年資自受
    僱之日起算，適用本法前之工作年資，其資遣費及退休金給
    與標準，依其當時應適用之法令規定計算；當時無法令可資
    適用者‧依各該事業單位自訂之規定或勞雇雙方之協商計算
    之。……」，蓋本法所稱勞工工作年資，係指勞工於事業單
    位從事工作之年資（參同法第五十七條規定）。修正前兵役
    法第四十五條（即現行法第四十四條）第一款雖規定「：在
    營服役期間，職工保留底缺年資」，惟此僅指勞工服役前後
    在同一事業單位從事工作之年資應予併計而言；勞工在營服
    役期間，既未於事業單位從事工作，除法律另有規定或當事
    人間別有約定外，自不能計入其工作年資（最高法院九十一
    年度台上字第二二六０號判決意旨參照）。
  3.卷查，國防部在 88年11月26日易晨字第29107號令中僅承
    認在87年6月5日以後退伍之軍方年資方得計入工作年資計算
    ，此有被上訴人提出之該份令全文及附件在卷足憑（見原審
    卷第65、66頁），上訴人退伍時間既在87年6月5日之前，自
    無此份國防部令適用之餘地。況查，上訴人已在本院 94年8
    月2日 準備程序期日自陳：「國防部以及被上訴人內部並沒
    有對軍方年資併計做任何規定」等語綦詳（見本院卷第37頁
    ），本件所涉上訴人軍方年資係在54年11月15日至58年12月
    22日止期間，為勞動基準法施行前之時期，此段期間之軍方
    年資既無依被上訴人自訂之工作規則等相關規定或兩造契約
    約定，認為有應予併計工作年資之情事。準此，上訴人主張
    其軍方年資應予併計入在被上訴人處之工作年資，洵不足採
    。
  (四)綜前所述，上訴人軍方年資既然無從併計工作年資以計算退
    休金，則其本於勞動基準法第五十五條所定給與標準請求被
    上訴人給付該段軍方年資之退休金，洵屬無據。
七、從而，上訴人本於勞動契約之法律關係並本於勞動基準法第
    五十五條規定，請求被上訴人給付退休金差額 269,940元及
    自93年7月1日起至清償日止，按年息5%計算之利息，為無理
    由，不應准許；其假執行之聲請亦失所附麗，應併予駁回。
    原審為上訴人敗訴之判決，及駁回其假執行之聲請，並無不
    合。上訴意旨指摘原判決不當，求予廢棄改判，為無理由，
    其擴張追加739元部分亦屬無據，均應予駁回。
八、至於上訴人於歷次書狀中所述：被上訴人未依法給付退休金
    ，應判處加倍金額賠償以慰其精神、時間、金錢之損失等語
    ，已經其在本院 94年9月28日言詞辯論期日表明此僅供本院
    參考，尚非訴訟標的法律關係（見本院卷第46頁），故其前
    開陳述，自非本院可得裁判之範圍。又本件為判決之基礎已
    臻明確，兩造其餘之陳述及所提其他證據，經本院斟酌後，
    認為均於判決之結果無影響，亦與本案之爭點無涉，自無庸
    逐一論述，併此敘明。
九、據上論結，本件上訴及追加之訴均為無理由，依民事訴訟法
    第四百三十六條之一第三項、第四百四十九條第一項、第七
    十八條，判決如主文。
中　　華　　民　　國　　94　　年　　10　　月　　19　　日
                  勞工法庭  審判長法  官  黃莉雲
                                  法  官  黃書苑
                                  法  官  賴錦華
以上正本係照原本作成
本判決不得上訴
中　　華　　民　　國　　94　　年　　10　　月　　19　　日
                                  書記官  林桂玉
